臺灣臺北地方法院民事判決
110年度金字第87號
原      告  財團法人證券投資人及期貨交易人保護中心

法定代理人  張心悌  
訴訟代理人  侯宜諮律師
            許德勝律師（已解除委任）  
            林宜家律師（已解除委任）
被      告  吳慶輝  

            賴秀柳  
前二人共同
訴訟代理人  陳維鈞律師
上列當事人間塗銷不動產所有權移轉登記等事件，本院於民國11
1年7月12日言詞辯論終結，判決如下：
    主  文
被告吳慶輝與被告賴秀柳間就如附表1所示不動產，於民國108年
8月14日所為夫妻贈與之債權行為及民國108年8月28日移轉所有
權登記之物權行為均應予撤銷。
被告賴秀柳應將附表1所示不動產於民國108年8月28日以夫妻贈
與為原因所為之所有權移轉登記予以塗銷，並回復登記為被告吳
慶輝所有。
訴訟費用由被告負擔。
    事實及理由
一、原告主張：
  ㈠依臺灣新北地方檢察署檢察官109年度偵字第11359號、第212
    24號、第23647號起訴書（下稱新北地檢起訴書）所載，就
    被告吳慶輝及訴外人翁聰智、楊文廣、賴一鳴、高泉榮等人
    （以下均逕稱其名）所涉東貝光電科技股份有限公司（下稱
    東貝公司）財報不實犯行略述如下：
　⒈涉及公司及各負責人：
　⑴吳慶輝係東貝公司董事長、翁聰智係財務長、楊文廣係會計
    主管；吳慶輝另為佑浩股份有限公司(下稱佑浩公司)、定瑩
    科技股份有限公司（下稱定瑩公司）實際負責人；賴一鳴係
    鑽寶光電國際有限公司（下稱鑽寶公司）實際負責人；高泉
    榮係墀榮電子有限公司(下稱墀榮公司)、利豐光電國際有限
    公司（下稱利豐公司）、西安墀榮電子有限公司（下稱西安
    墀榮公司)、Qulity Enhancement Limited（下稱高質公司
    ）、Lirong Technology Limited（下稱麗榮公司）實際負
    責人。
　⑵東貝公司透過子公司馬紹爾群島United Giant Limited，持
    有Trump Mater Enterprise Corporation Limited（下稱勝
    萬公司，登記負責人係林紀宇）100%股權，另透過子公司薩
    摩亞Suntrap Corporation Limited （下稱日聚公司）持有
    馬紹爾群島Crystal Group Limited （下稱Crystal公司）6
    0%股權，Crystal公司則持有惠州峻毅光電科技有限公司（
    下稱惠州廠）100%股權；馬紹爾群島Giant Eagle Enterpri
    se Corporation Limited（下稱Giant Eagle公司）係東貝
    公司持有100%股權之子公司；佑祥（深圳）光電科技有限公
    司（下稱佑祥公司）係東貝公司透過子公司日聚公司投資孫
    公司Master Way Enterprise Corporation，再100%持有之
    公司；乘進（深圳）光電有限公司（下稱乘進公司）及乘億
    （揚州）光電貿易有限公司（下稱乘億公司）均係透過東貝
    公司子公司A.Beat Corporation投資孫公司Sky Legend Cor
    poration limited，再100%持有之公司；尊煜光電（蘇州）
    有限公司（下稱尊煜公司）係透過東貝公司子公司A. Beat 
    Corporation投資孫公司Sun Alliance Limited，再100%持
    有之公司，上開境外公司之營業收入均併入東貝公司合併財
    務報告中。又薩摩亞群島Blooming Epoch Limited （下稱B
    looming公司，民國104年1月13日設立，登記負責人係林紀
    宇）及薩摩亞群島Esteemed Trade Limited（下稱Esteemed
    公司，104年2月6日設立，登記負責人為江金娥）、薩摩亞B
    est Triumph Global Limited（登記負責人係黃佳琦，下稱
    Best Triump公司）則為吳慶輝及東貝公司實質掌控之境外
    公司。
　⒉東貝公司係從事生產背光用、車用及照明應用之LED封裝，近
    年產業轉型發展Mini/MicroLED。緣自102年起，臺灣LED背
    光類型產品受全球消費性產品需求疲弱呈現衰退，且因受中
    國大陸拓展產能影響，難以規避陸資廠直接競爭及面臨全球
    金融海嘯，致使東貝公司營業淨利下滑而面臨資金缺口，且
    依「有價證券得為融資融券標準」第4條及「證券商辦理有
    價證券買賣融資融券業務操作辦法」第22條及第23條等規定
    ，若每股淨值低於票面，即應暫停融資融券。詎吳慶輝、翁
    聰智、楊文廣均明知上市公司應如實申報各季財務報告及年
    度財務報告，為隱匿東貝公司業績下滑，避免下市及銀行抽
    銀根之危機，吳慶輝、楊文廣、翁聰智竟共同基於使東貝公
    司依證券交易法（下稱證交法）規定申報、公告之財務報告
    、財務業務文件發生虛偽、隱匿記載情事之犯意聯絡，於編
    製該公司103年至108年相關財務報告時，以調整營業成本至
    在製品，虛減營業成本、虛列東貝公司存貨資產、虛增不實
    訂單、隱匿關係企業與其不實交易，並配合金流以境內、外
    公司從事不實循環交易等方式，虛增東貝公司營業收入，調
    高東貝公司每季營業毛利，而共同或分別進行多項虛偽交易
    循環而達到美化東貝公司財務報告之結果，其操作手法略為
    ：
　⑴東貝公司、佑浩公司、定瑩公司間之循環假交易：吳慶輝、
    翁聰智、楊文廣均明知東貝公司與佑浩公司、定瑩公司間並
    無實質交易，亦均知悉佑浩公司、定瑩公司為吳慶輝實質控
    制財務、人事之公司，為增加東貝公司營收，吳慶輝指示楊
    文廣自103年起安排由東貝公司陸續銷貨予佑浩公司之不實
    交易後，復為沖銷東貝公司銷往佑浩公司之不實應收帳款，
    由佑浩公司開立不實之銷貨發票予定瑩公司，待定瑩公司取
    得前揭進項後，再由東貝公司以五股廠有照明設計之需求而
    與定瑩公司簽訂不實之照明設計合約，由定瑩公司開立銷貨
    發票予東貝公司，東貝公司即以預付設備款名義付款且登載
    入帳，虛列東貝公司之資產，翁聰智即依吳慶輝指示，配合
    處理前揭不實交易之資金流程，而將前揭不實交易之資金回
    流，而完成由東貝公司銷貨予佑浩公司、佑浩公司銷貨予定
    瑩公司、定瑩公司銷貨予東貝公司之循環交易，而以上交易
    過程，僅係帳面上虛偽記載及資金匯入匯出，並無實際貨物
    進出或實際施工，使東貝公司依證交法規定申報、公告之10
    3年度至106年度財務報告發生銷貨收入、銷貨成本虛增等虛
    偽記載之情事（虛假盈餘金額均已達東貝公司各該年度個體
    財務報告依證交法施行細則第6條第1項第1款第1目之「應重
    編財務報告」門檻）。
　⑵東貝公司、鑽寶公司、墀榮公司、利豐公司（原名：麗榮公
    司）間之循環假交易：於106年間因定瑩公司遭國稅局進行
    稅務查核，吳慶輝即指示楊文廣另尋配合假交易之公司，楊
    文廣與高泉榮、賴一鳴聯繫後，高泉榮、賴一鳴為取得與東
    貝公司購買下腳料之機會，及獲取發票總交易金額1%之佣金
    利益用以抵償積欠東貝公司之款項，亦全力配合相關交易安
    排。吳慶輝、翁聰智、楊文廣、高泉榮、賴一鳴均明知東貝
    公司與鑽寶公司、墀榮公司、利豐公司間並無實質交易，為
    增加東貝公司營收，吳慶輝指示楊文廣自107年起安排由東
    貝公司陸續銷貨予鑽寶公司、利豐公司之不實交易後，復為
    沖銷東貝公司銷往鑽寶公司及利豐公司之不實應收帳款，製
    造貨款回流假象，由利豐公司開立不實之鎖貨發票予墀榮公
    司及鑽寶公司，並由鑽寶公司開立不實銷貨發票予墀榮公司
    及利豐公司後，高泉榮再以「LED挑檢測試設備工程款」、
    「LED點膠設備工程款」等名義，由墀榮公司開立不實之銷
    貨發票予東貝公司，虛增東貝公司資本支出，東貝公司即以
    「在檢資產」及「其他資產」名義登載入帳，虛增東貝公司
    資產，翁聰智即依指示配合處理前揭不實交易之資金流程（
    翁聰智將自利豐公司匯入東貝公司帳戶內之款項，以同等金
    額全數再自東貝公司相關帳戶內匯至墀榮公司），而將前揭
    不實交易之資金回流，而完成由東貝公司銷貨與鑽寶公司及
    利豐公司，再由鑽寶公司、利豐公司銷貨予墀榮公司，墀榮
    公司再銷貨予東貝公司之循環交易，而以上交易過程，僅係
    帳面上虛偽記載及資金匯入匯出（或僅為帳面上虛偽記載）
    ，並無實際貨物進出或實際施工，使東貝公司依證交法規定
    申報、公告之107年至108年度第3季財務報告發生銷貨收入
    、銷貨成本虛增等虛偽記載之情事（虛假盈餘金額均已達東
    貝公司各該年度個體財務報告依證交法施行細則第6條第1項
    第1款第1目之「應重編財務報告」門檻)。
　⑶東貝公司海外子(孫）公司或實質控制之海外公司間虛假交易
    及虛増營業收入：
　①吳慶輝、翁聰智、楊文廣為沖銷勝萬公司102年度無法收回之
    應收帳款，於104年間即先以Crystal公司名義與吳慶輝掌控
    之Esteemed公司簽訂不實之廠房工程合約(合約金額計美元8
    50萬元)，並以預付工程款名義陸續支付工程款項，虛增資
    本支出並增列Crystal公司固定資產，翁聰智即依吳慶輝之
    指示將東貝公司相關帳戶內之款項匯至Giant Eagle公司，
    由Giant Eagle公司轉匯至Crystal公司，再由Crystal公司
    以「預付Esteemed Trade廠房工程款」等名義，將款項匯給
    Esteemed公司，嗣Esteemed公司收到前揭工程款後，再轉匯
    至吳慶輝及東貝公司實質掌控之Blooming公司或Best Trium
    ph公司轉匯至勝萬公司帳戶，以沖銷勝萬公司上開應收帳款
    ，並將前述Crystal公司與Esteemed公司簽訂不實廠房工程
    合約乙節編列於東貝公司之合併財務報表中，使東貝公司10
    4年度合併財務報告虛列固定資產計美元788萬元（折合新臺
    幣為2億5,866萬1,000元）及105年度合併財務報告帳列固定
    資產計美元62萬元。
　②吳慶輝、楊文廣均明知勝萬公司係東貝公司100%持股之孫公
    司，應列為東貝公司合併財務報表之孫公司，若虛增勝萬公
    司營業收入，進而將虛增東貝公司合併財務報表之營業收入
    ，渠等明知勝萬公司自105年起即無實際交易，惟為增加東
    貝公司之銷貨收入，楊文廣即依吳慶輝之指示製作勝萬公司
    105年3月至106年6月間虛假營業收入，復為沖銷勝萬公司帳
    上鉅額無法收回之應收帳款，指示東貝公司員工製作偽稱勝
    萬公司已收到大陸地區客戶匯入美元1,599萬6,429元（折合
    約5億1,609萬2,820元）之相關資料，然因該筆貨款實際上
    並無匯入之事實，為將該筆虛偽貨款予以沖銷，復偽作勝萬
    公司於105年10月至12月間減資美元1,599萬6,429.98元之相
    關資料，再由勝萬公司之母公司Giant Eagle公司認購日聚
    公司於105年10月至12月增資之美元1,599萬6,429.98元，日
    聚公司再以轉投資Crystal公司名義將上開虛偽貨款從勝萬
    公司經日聚公司轉移至Crystal公司，再製作Crystal公司與
    Esteemed公司於105年10月3日至11月1日簽訂虛偽不實工程
    契約計8份，佯裝Crystal公司於105年10月間陸續支付工程
    款美元1,599萬6429.98元予Esteemed公司，將該筆虛假貨款
    以支付工程款美元1,599萬6,429元名義除帳，前揭不實交易
    僅勝萬公司、日聚公司及Crystal公司形式上作帳，並無實
    際金流、貨物進出或購入固定資產，以此方式虛增東貝公司
    105、106年度合併營業收入，並虛增東貝公司合併財務報表
    帳列固定資產（105、106年度虛假銷售金額已達東貝公司各
    該年度合併財務報告依證交法施行細則第6條第1項第2款第1
    目之「應重編財務報告」門檻）。
　③吳慶輝、楊文廣均明知乘進公司、乘億公司、佑祥公司為東
    貝公司100%持股之孫公司，均應列為東貝公司合併財務報表
    之孫公司，若虛增前開孫公司營業收入，將虛增東貝公司合
    併財務報表之營業收入，吳慶輝為提高東貝公司帳面上營業
    收入之數字，指示楊文廣虛增乘進公司、乘億公司、佑祥公
    司之銷貨收入，使東貝公司依證交法規定申報、公告之107
    年度至108年第3季合併報表營業收入發生虛偽記載之情事（
    虛假銷售金額已達東貝公司該年度合併財務報告依證交法施
    行細則第6條第1項第2款第1目之「應重編財務報告」門檻）
    。
　④吳慶輝、楊文廣均明知尊煜公司、峻興公司為東貝公司100%
    持股之孫公司，均應列為東貝公司合併財務報表之孫公司，
    若虛增前開上開孫公司營業收入、資產，將虛增東貝公司合
    併財務報表之營業收入、資產，竟為提高東貝公司帳面上營
    業收入之數字，由楊文廣指示東貝公司會計人員安排由尊煜
    公司不實銷貨予西安墀榮公司，藉此方式虛增東貝公司營業
    收入。復為沖銷上開不實應收帳款，再以「LED光學檢測設
    備工程」、「LED半自動貼片設備工程」等不實工程名義，
    由峻興公司與西安墀榮公司簽訂契約，並指示東貝公司員工
    以峻興公司帳戶，將不實之交易款項匯予西安墀榮公司，再
    由高泉榮將前開款項匯予尊煜公司，用以沖銷尊煜公司對西
    安墀榮公司之應收帳款，峻興公司即以「在檢資產」名義登
    載入帳，並將前揭在檢資產轉至固定資產，惟前揭工程並無
    實際施工，以此方式虛增東貝公司107、108年度合併財務報
    告之營業收入及虛列合併資產金額。
　⒊虛列在製品金額以降低營業成本：吳慶輝、楊文廣為調降東
    貝公司營業成本，自103年起即由楊文廣指示東貝公司會計
    人員，將東貝公司各季損益表應認列之營業成本，調整至資
    產負債表之存貨在製品（Working In Process），致資產負
    債表之資產虛列、損益表之營業成本降低，營業毛利率即因
    而虛增【營業毛利率=(營業收入-營業成本)÷營業收入】，
    復於每季會計師查核前，由楊文廣指示會計人員自東貝公司
    帳務系統內將在製品明細存成電子檔後，以手動方式將不實
    在製品工單號碼刪除，並將其金額隨機虛增轉入正常在製品
    工單內，自103年起至108年止，共計虛增在製品金額達10億
    5,349萬5,026元，以此方式虛增103年度盈餘1億7,420萬1,7
    23元、104年度盈餘2億9,545萬1,484元、105年度盈餘4億4,
    251萬6,616元、106年度盈餘7,310萬0,539元、107年度盈餘
    6,696萬4,359元、108年度盈餘126萬0,305元，致東貝公司1
    03年度至108年度個體財務報告及合併財務報告應予更正之
    綜合損益金額已達證交法施行細則第6條規定，應予重編財
    務報告並重行公告之門檻。
　⒋綜上，吳慶輝、楊文廣、翁聰智共同或分別以虛增銷貨業績
    、虛增在製品以虛增盈餘等方式，自103年至108年間共計虛
    增東貝公司15億1,650萬9,074元盈餘(每年虛增金額並均達
    證交法施行細則第6條第1項第1款第1目「應重編財務報告」
    門檻)；且因共同或分別透過東貝公司海外子(孫)公司，以
    虛增子(孫)公司銷貨收入進而虛增東貝公司合併盈餘之方式
    ，自103年至108年間總計虛增東貝公司25億9,550萬6,394元
    合併盈餘（每年虛增金額並均達證交法施行細則第6條第1項
    第2款第1目「應重編財務報告」門檻)，致生損害於投資人
    之投資決策。
  ㈡被告吳慶輝、訴外人翁聰智、楊文廣分別為東貝公司董事長
    、財務長、會計主管，卻共同從事前開不法行為，致使東貝
    公司103年至108年第3季財務報告虛偽不實（惟因時效之故
    ，原告僅就104年第3季至108年第3季不實財報造成投資人之
    損害為請求），應依證交法第20條、第20條之1、民法第28
    條、公司法第23條第2項及民法第184條等規定，負損害賠償
    之責。原告業依證券投資人及期貨交易人保護法（下稱投保
    法第28條規定，為起訴狀附表2所示因買受或持有東貝公司
    股票而受有損害之授權人，向吳慶輝及其他依法應負責任之
    人提起損害賠償訴訟，請求渠等連帶給付5億6,920萬2,145
    元及法定利息，並於110年6月1日擴張聲明為5億6,937萬8,0
    67元。原告與吳慶輝間存有損害賠償之債權債務關係。
  ㈢詎吳慶輝於108年8月28日將附表1所示不動產（下稱系爭不動
    產）以無償贈與為原因移轉登記予其妻即被告賴秀柳（以下
    逕稱其名），致使原告日後即使對吳慶輝取得勝訴判決，亦
    無法執行系爭不動產，則渠等間就系爭不動產之贈與債權行
    為及移轉所有權之物權行為是否出於通謀虛偽意思表示而無
    效。縱認被告間虛偽之意思表示隱藏借名登記法律關係，而
    應類推適用委任契約相關規定，惟該借名登記法律關係顯係
    基於使吳慶輝脫產之理由而成立，自有違公序良俗，依民法
    第72條規定亦屬無效。被告等間之贈與債權行為及移轉所有
    權之物權行為既屬無效而不存在，則吳慶輝應依民法第113
    條及民法第767條第1項規定請求塗銷系爭不動產之所有權移
    轉登記，惟吳慶輝迄今均未為之，且吳慶輝本係為逃避債權
    人追償，始將系爭不動產贈與賴秀柳，本難期待其會積極行
    使權利，則原告為保全授權人之損害賠償債權，自得依民法
    第242條規定，代位吳慶輝依民法第113條及民法第767條第1
    項規定請求賴秀柳塗銷系爭不動產於108年8月28日之所有權
    移轉登記，並回復登記為吳慶輝所有。（先位之訴）
  ㈣退步言，縱認被告等間之贈與債權行為及移轉所有權登記之
    物權行為非無效而不存在（僅為假設，並非自認），吳慶輝
    為逃避損害賠償責任，將系爭不動產贈與賴秀柳。而依照吳
    慶輝108年財產所得資料，其於移轉系爭不動產給賴秀柳後
    ，名下僅餘薪資、存款及股票等動產。復觀吳慶輝109年綜
    合所得稅各類所得資料清單及全國財產稅總歸戶財產查詢清
    單，其名下已無任何財產，所得亦大幅下降。又吳慶輝與東
    貝公司於108年4月2日、5月24日、6月28日、8月14日共同簽
    發票面金額為5,610萬8,250元、3,677萬4,000元、4,147萬2
    ,000元、3,110萬4,000元、3,110萬4,000元、5,000萬元之
    本票給其他債權人，可知吳慶輝至108年8月28日止，除系爭
    不動產之房貸本息外，亦至少積欠其他債權人2.4億餘元本
    金及利息債務需償還，復衡諸東貝公司108年度財報已顯示
    東貝公司至108年12月31日待彌補虧損高達7,306,492仟元(
    參東貝公司108年度財報第4頁)，可知東貝公司亦無資力償
    還前開債務，顯徵吳慶輝所為無償行為確有損原告之債權。
    則原告依民法第244條第1項規定請求撤銷被告間就系爭不動
    產於108年8月14日之贈與債權行為及108年8月28日所有權移
    轉登記之物權行為，並依同條第4項、民法第242條、第767
    條第1項規定請求賴秀柳塗銷系爭不動產於108年8月28日之
    所有權移轉登記，並回復登記為吳慶輝所有，均屬有理由。
    （備位之訴）
  ㈤退萬步言，縱認原告前開主張均無理由（僅為假設語氣，非
    自認），被告等間就系爭不動產應屬借名登記法律關係，吳
    慶輝本係為逃避債權人追償，始將系爭不動產移轉登記予被
    告賴秀柳，自難期待吳慶輝會對賴秀柳終止借名登記關係，
    則原告為保全授權人之損害賠償債權，自得依民法第242條
    規定，以本狀代位吳慶輝類推適用民法第549條第1項規定，
    向賴秀柳終止借名登記關係，並依借名登記返還請求權之法
    律關係、民法第179條及類推適用民法第541條規定，請求賴
    秀柳將系爭不動產移轉登記予吳慶輝。（再備位之訴）
  ㈥並聲明：
　⒈先位聲明：①確認吳慶輝與賴秀柳間就系爭不動產於108年8月
    14日所為夫妻贈與之債權行為及108年8月28日移轉所有權之
    物權行為均不存在。②賴秀柳應將系爭不動產於108年8月28
    日以夫妻贈與為原因所為之所有權移轉登記予以塗銷，並回
    復登記為吳慶輝所有。
　⒉備位聲明：①吳慶輝與賴秀柳間就系爭不動產於108年8月14日
    所為夫妻贈與之債權行為及108年8月28日移轉所有權之物權
    行為均應予撤銷。②賴秀柳應將系爭不動產於108年8月28日
    以夫妻贈與為原因所為之所有權移轉登記予以塗銷，並回復
    登記為吳慶輝所有。
　⒊再備位聲明：賴秀柳應將系爭不動產之所有權移轉登記予吳
    慶輝。
二、被告則以：
　㈠系爭不動產業由臺灣新北地方法院（下稱新北地院）刑事庭
    以裁定禁止賴秀柳處分，則縱認本件原告之訴有理由，日後
    亦無法執行，而如吳慶輝侵占部分被判有罪確定，則系爭不
    動產恐將一併遭宣告沒收，原告之請求，日後更無從執行，
    準此，應認原告本件請求無權利保護必要。
　㈡又原告固於新北地院對被告吳慶輝提起109年度金字第41號損
    害賠償之訴訟，惟查原告於該件之訴訟標的係侵權行為損害
    賠償之債，則其是否對被告吳慶輝有債權，尚待臺灣新北地
    方法院判斷，原告於其債權之存否尚未確定前，即提起本件
    訴訟，應認其本件請求無權利保護必要，應予駁回。
　㈢賴秀柳與吳慶輝於69年結婚，迄今已結縭41載。其家庭始終
    維持「男主外、女主內」之傳統模式，期間賴秀柳一心操持
    家務，未曾有過怨言，吳慶輝因感念賴秀柳數十年來對家庭
    之付出，甚為辛勞，為向賴秀柳表達疼惜與感謝之情，且考
    量男女平權之普世價值，賴秀柳並非吳慶輝之「附屬品」，
    賴秀柳長年為家務付出勞苦，絕非「無償」，本可就吳慶輝
    數十年在外工作所得，分取半數，方屬公平，此亦係民法夫
    妻共同財產制之通念，吳慶輝乃將系爭不動產贈與予賴秀柳
    ，並於108年8月28日以夫妻贈與名義辦妥移轉登記，至於吳
    慶輝繼續負擔貸款債務，繳納貸款本金，則係因系爭不動產
    上仍有設定抵押權以擔保銀行貸款，以免系爭不動產遭銀行
    實行抵押權拍賣，導致贈與有名無實，實屬當然之理，亦符
    合夫妻間贈與之常情，是該贈與行為核屬合法有效，賴秀柳
    為系爭不動產之所有權人，殆無疑義。東貝公司經營不善與
    銀行借款，其責任本應由東貝公司負擔債務，以東貝公司之
    營運及借款情況，並無法認定系爭不動產係因吳慶輝為逃避
    債務而脫產告賴秀柳之情形，原告該等論述已屬率斷。又本
    案係於109年3、4月間遭偵查機關調查（依新北地檢起訴書
    意旨所載，係同案被告楊文廣自首），然吳慶輝早於108年
    已將系爭不動產贈與移轉予賴秀柳，更無可能係出於「脫產
    」行為。原告未提出任何證據證明該贈與行為係吳慶輝與賴
    秀柳間之通謀虛偽意思表示、賴秀柳與吳慶輝間有何借名登
    記之法律關係存在或吳慶輝與賴秀柳間有何詐害債權之合意
    ，即率指系爭不動產實質上應係屬吳慶輝之資產，僅係借名
    登記在第三人賴秀柳名下或以詐害債權之意而贈與賴秀柳云
    云，即屬無據。
　㈣吳慶輝與賴秀柳於107年2月12日登記為分別財產制，因當時
    吳慶輝之財產價值合計97,964,999元，賴秀柳之財產價值合
    計62,316,591元，二人財產差距約3,500萬元，而在108年8
    月時，因系爭不動產與賴秀柳所有位於台中之不動產貸款減
    少，其淨值分別提升至約1,200萬元與約393.9萬元，被告二
    人乃合意由吳慶輝將系爭不動產贈與被告賴秀柳，以為二人
    夫妻剩財產差額之分配。
　㈤賴秀柳因上開夫妻剩餘財產差額分配而受贈系爭不動產後，
    該不動產之房屋稅及地價稅即改由被告賴秀柳以現金繳納，
    如被告夫妻係以通謀虛偽意思表示而為系爭不動產之贈與，
    或系爭贈與僅係借名登記，則該不動產之相關稅捐即應繼續
    由被告吳慶輝繳納，而非改由被告賴秀柳以系爭不動產所有
    人之身份繳納，此足證兩造間確有贈與系爭不動產之真意。
　㈥吳慶輝於贈與系爭不動產前，原另有價值約9,500萬元之股票
    與存款，而系爭不動產於108年為系爭贈與時，因尚有約7,3
    00萬元之貸款，故其淨值僅約1,200萬元，吳慶輝之財產因
    系爭贈與所減少之幅度不大，吳慶輝如有脫產之意（被告否
    認），其大可以買賣方式將系爭不動產移轉予第三人而非賴
    秀柳，或將其他包括存款及股票等財產一併讓與賴秀柳，使
    其名下無任何財產，然依被告夫妻歷年財產資料，吳慶輝於
    系爭贈與後仍保有其原有之股票與存款，足證系爭不動產確
    實僅係因夫妻剩餘財產差額分配而由吳慶輝贈與賴秀柳，被
    告等並無為吳慶輝脫產而為通謀虛偽意思表示或借名登記之
    情事。
　㈦吳慶輝於108年8月14日將系爭不動產贈與賴秀柳並於同月28
    日完成移轉登記，當時原告或其授權人均非被告吳慶輝之債
    權人，吳慶輝更不可能預知原告將於109年11月11日向臺灣
    新北地方法院對伊提起訴訟請求損害賠償，尤其提起訴訟與
    債權是否存在係屬二事，不容原告任意混淆，藉資侵害第三
    人即賴秀柳之財產權，尤其依原告主張，其授權人所受損害
    係因東貝公司股票於109年4月7日無法如期公告申報108年度
    財務報告而停止交易所致，則縱認吳慶輝須就原告授權人所
    受損害負賠償責任，該債權亦係於108年8月28日以後發生，
    揆諸上開判例意旨，原告依民法第244條第1項請求撤銷系爭
    不動產之贈與契約與移轉登記，自屬無理由。
　㈧如認原告依民法第244條第1項之請求為有理由，該請求亦已
    罹於245條所定除斥期間：依原告於新北地院109年度金重訴
    字第12號損害賠償事件之主張，其授權人係因東貝公司無法
    如期公告申報108年度財務報告，而於109年4月7日遭停止交
    易，於同月8日經媒體報導宜有循環虛偽交易，上開情事並
    因檢察官於109年7月17日提起公訴而揭露，則如認系爭不動
    產贈與及其移轉之法律行為有害及原告授權人之債權，原告
    最遲亦於109年7月17日即已知悉其就系爭不動產贈與及其移
    轉之法律行為有害及債權，然原告係於110年9月1日始提起
    本件訴訟，應認其撤銷權已罹於民法第245條所定除斥期間
    而消滅等語，資為抗辯。
　㈨並聲明：原告之訴駁回。
三、兩造不爭執事項：
　㈠吳慶輝因涉嫌使東貝公司於103至108年間從事虛偽交易並申
    報公告東貝公司103年至108年第3季不實財報，經新北地檢
    起訴書以其涉犯證券交易法（下稱證交法）第179條、第171
    條第1項第1款之法人行為負責人申報及公告不實罪嫌起訴，
    現由新北地院109年金重訴字第12號審理中，吳慶輝就該部
    分已於109年8月27日準備程序中認罪。
　㈡原告係依投保法設立之保護機構，經起訴狀附表2所示因買受
    或持有東貝公司股票受有損害之投資人（下稱授權人）授與
    訴訟實施權，於109年11月11日依投保法第28條規定為授權
    人向吳慶輝提起財報不實損害賠償訴訟，請求吳慶輝依證交
    法第20條、第20條之1、民法第28條、公司法第23條第2項及
    民法第184條等規定負損害賠償責任，現由新北地院以109年
    度金字第41號審理中。
　㈢原告提起本訴屬授權人訴訟實施權授與範圍內。
　㈣吳慶輝於92年3月21日購入系爭不動產，於102年12月26日為
    擔保其借款債務，將系爭不動產設定最高限額抵押權予匯豐
    商業銀行，其於108年8月14日以夫妻贈與為原因，於同年月
    28日將系爭不動產移轉至賴秀柳名下，系爭不動產移轉登記
    予賴秀柳後，並未變更抵押權債務人，亦仍由吳慶輝支付貸
    款利息。
　㈤系爭不動產於109年12月30日依新北地檢檢察官發函辦理禁止
    處分登記，新北地院並於110年1月28日裁定准許扣押系爭不
    動產，經賴秀柳提起抗告、再抗告，均遭駁回確定。
四、本院之判斷：
  ㈠被告等就系爭不動產所為贈與債權行為與移轉所有權登記之
    物權行為，是否為通謀虛偽意思表示？是否隱含借名登記，
    違反民法第72條規定而無效？
　⒈按表意人與相對人通謀而為虛偽意思表示者，其意思表示無
    效；但不得以其無效對抗善意第三人，民法第87條第1項定
    有明文。而所謂通謀為虛偽意思表示，乃指表意人與相對人
    互相故意為非真意之表示而言，故相對人不僅須知表意人非
    真意，並須就表意人非真意之表示相與為非真意之合意，始
    為相當。第三人主張表意人與相對人通謀而為虛偽意思表示
    者，該第三人應負舉證之責。而負舉證責任之一方，苟能證
    明間接事實並據此推認要件事實，雖無不可，並不以直接證
    明為必要，惟此經證明之間接事實與待證之要件事實間，須
    依經驗法則或論理法則足以推認其關聯性存在，且綜合各該
    間接事實，已可使法院確信待證之要件事實為真實者，始克
    當之（最高法院102年度台上字第505號判決意旨參照）。又
    民事訴訟如係由原告主張權利者，應先由原告負舉證之責；
    若原告先不能舉證，以證實自己主張之事實，則被告就其抗
    辯事實即令不能舉證，或其所舉證據尚有疵累，亦應駁回原
    告之請求（最高法院107年度台上字第2320號判決意旨參照
    ）。本件被告否認渠等間之贈與行為及移轉所有權登記之行
    為係通謀虛偽意思表示而為，亦否認被告等間就系爭不動產
    存有借名登記契約，則對此等有利於原告之主張，依上開規
    定，均應由原告負舉證責任。
  ⒉原告主張：吳慶輝自103年至108年第3季間從事不法行為，使
    東貝公司財報虛偽不實，造成原告受權之投資人受有損害，
    吳慶輝知悉其違法行為將負擔損害賠償責任，卻為逃避債權
    人追償，將系爭不動產於108年8月28日以夫妻贈與為原因移
    轉登記予賴秀柳，被告等係預先商議、規劃脫產以避免吳慶
    輝之賠償責任云云。惟被告辯稱：渠等於107年2月12日約定
    登記為分別財產制，為分配剩餘財產差額，吳慶輝始贈與系
    爭不動產予賴秀柳等語。審酌東貝公司係於109年4月間遭偵
    查機關調查，有新北地檢起訴書可佐（見本院卷一第第164
    頁），而被告等於108年8月14日訂立贈與契約，於同年月28
    日將系爭不動產移轉登記予賴秀柳，有系爭不動產地籍異動
    索引、地籍謄本（本院卷一第295至304頁）、土地登記申請
    書、土地建築改良物所有權贈與移轉契約書及申辦移轉登記
    案卷資料（本院卷二第11至24頁）等在卷足憑。當時吳慶輝
    並未經檢調單位調查，投資人亦尚未授權原告對吳慶輝提起
    損害賠償訴訟，原告就賴秀柳是否知吳慶輝即將因東貝公司
    財報不實遭投資人訴請損害賠償、其二人如何預先商議規劃
    脫產等節，未能舉證以實其說，其僅憑系爭不動產於108年8
    月28日移轉登記予賴秀柳，吳慶輝於109年4月間遭檢調機關
    偵查，即推論被告等係預先商議、規劃脫產，以避免賠償責
    任，其等贈與為通謀虛偽意思表示云云，並無依據，尚難採
    信。
  ⒊雖被告就本件贈與動機先稱：吳慶輝因感念賴秀柳多年操持
    家務之辛勞，表達疼惜與感謝之情，基於夫妻共同財產之概
    念，乃將系爭不動產贈與並移轉所有權與賴秀柳等語（本院
    卷一第414頁），嗣復稱：107年2月12日被告等登記為分別
    財產制時，二人財產差距約3,500萬元，迄108年8月因系爭
    不動產與賴秀柳所有之台中不動產貸款減少，淨值分別提升
    1,200萬與393.9萬元，被告等乃合意由吳慶輝將系爭不動產
    贈與賴秀柳，以為二人夫妻剩餘財產差額分配等語（本院卷
    二第75至76頁），縱認前後說詞不一；惟系爭不動產原為吳
    慶輝所有，其處分自己之財產，為法所許，縱就贈與動機說
    詞不同，仍不能據此免除原告應先負舉證證明本件贈與行為
    乃通謀虛偽意思表示之責。
  ⒋原告既未能證明被告二人間就系爭不動產之贈與行為及移轉
    所有權行為乃通謀虛偽意思表示，無法認定吳慶輝無將系爭
    不動產所有權移轉於賴秀柳之真意，或被告二人有成立借名
    登記契約之意思表示合致，故原告主張均不足採。其請求確
    認贈與之債權行為、移轉登記之物權行為，均無效，及依民
    法第242條、第113條、第767條規定，代位請求賴秀柳塗銷
    該所有權移轉登記並回復登記吳慶輝名下云云，尚屬無據。
  ㈡原告依民法第244條第1項規定，備位請求撤銷系爭不動產贈
    與契約債權行為、所有權移轉登記之物權行為，並依同條第
    4項或民法第242條、第767條代位吳慶輝請求賴秀柳塗銷系
    爭不動產所有權移轉登記，有無理由？
  ⒈按債務人所為之無償行為，有害及債權者，債權人得聲請法
    院撤銷之，債權人依第1項或第2項之規定聲請法院撤銷時，
    得並聲請命受益人或轉得人回復原狀，民法第244條第1、4
    項前段定有明文。
  ⒉原告主張於110年2月間經媒體報導知悉吳慶輝將系爭不動產
    以夫妻贈與名義移轉登記予賴秀柳，經新北地檢檢察官聲請
    扣押系爭不動產，經法官裁定准許等情，並提出蘋果新聞網
    /蘋果日報新聞資料（參本院卷一第477至480頁）為據，原
    告嗣於同年5月12日申請地籍異動索引（本院卷一第295至29
    7頁）、同年6月15日申請調閱地籍謄本（本院卷一第299至3
    04頁、第450頁），嗣原告依民法第244條第1、4項規定於11
    0年9月1日提起本件訴訟，請求撤銷系爭不動產之贈與契約
    債權行為及所有權移轉登記物權行為，有起訴狀上收文戳章
    可稽（見本院卷一第7頁），尚未罹於民法第245條規定之1
    年期間，合先敘明。
  ⒊吳慶輝擔任東貝公司董事長，編製該公司103年至108年相關
    財務報告時，以調整營業成本至在製品，虛減營業成本、虛
    列東貝公司存貨資產、虛增不實訂單、隱匿關係企業與其不
    實交易，並配合金流以境內、外公司從事不實循環交易等方
    式，虛增東貝公司營業收入，調高東貝公司每季營業毛利，
　　進行多項虛偽交易循環而達到美化財務報告，以此方式使授
    權人為錯誤之投資決策，嗣東貝公司股票於109年4月7日遭
    停止交易，並於同年11月10日終止上市，確實造成原告授權
    人之財產損失，經原告於109年11月11日為授權人向新北地
    院提起損害賠償訴訟，吳慶輝迄未賠償授權人，復於侵害授
    權人權益後之108年8月間為系爭不動產贈與契約債權行為、
    所有權移轉登記行為，積極減少其財產，因而使原告代授權
    人行使之上開損害賠償債權陷於清償不能、困難，而不能獲
    得滿足之狀態，有害及原告授權人之債權，自屬詐害行為，
    且為無償行為。且吳慶輝除系爭不動產外，東貝公司之股票
    已不具交易價值，其已別無其他有價值資產，顯然吳慶輝已
    陷於無資力之狀態。則原告依民法第244條第1項規定請求撤
    銷被告間系爭不動產贈與契約債權行為、系爭所有權移轉行
    為；及依同條第4項請求柳塗銷系爭不動產所有權移轉登記
    ，並回復登記為吳慶輝所有，均屬有據。
  ⒋被告雖辯稱系爭不動產經新北地院裁定扣押，禁止賴秀柳處
    分，縱本件原告之訴有理由，日後亦無法執行，顯無權利保
    護必要云云；惟按土地登記規則第141條第1項前段關於土地
    經法院囑託辦理查封、假扣押、假處分登記後，登記機關應
    停止與其權利有關新登記之規定，其目的在禁止債務人就標
    的物為任意處分，故無礙禁止處分之登記，自非在禁止之列
    ，此觀同條項但書第4款規定即明。而刑事扣押命令具有禁
    止處分之效力，目的在徹底剝奪犯罪所得（見刑事訴訟法第
    133條第6項規定及立法意旨參照），同為禁止行為人就查封
    標的物為任意處分，仍得為無礙禁止處分之登記。查系爭不
    動產固經新北地院刑事庭裁定扣押並為禁止處分登記，惟系
    爭房地之不動產移轉登記縱經塗銷，回復登記為吳慶輝所有
    ，更有利於刑事法院為沒收與追徵，無礙該禁止處分登記之
    效力及目的，從而原告請求賴秀柳塗銷系爭不動產所有權移
    轉登記，回復登記為吳慶輝所有部分，難認無權利保護之必
    要。
  ⒌準此，原告備位之訴依民法第244條第1項、第4項規定，請求
    撤銷被告間就系爭不動產贈與契約及系有權移轉登記行為，
    賴秀柳並應塗銷系爭所有權移轉登記，回復登記為吳慶輝所
    有，均有理由，應予准許。
五、綜上所述，原告先位主張被告間通謀虛偽贈與系爭不動產，
    請求確認系爭贈與契約之債權關係及系爭所有權移轉登記之
    物權行為均不存在，代位吳慶輝請求賴秀柳塗銷不動產所有
    權移轉登記，回復登為吳慶輝所有，為無理由，應予駁回。
    原告備位主張吳慶輝贈與系爭不動產，害及原告授權人之損
    害賠償債權，依民法第244條第1項、第4項規定，請求撤銷
    被告等間系爭不動產贈與契約之債權行為及所有權移轉登記
    物權行為，並請求賴秀柳應塗銷系所有權移轉登記，回復登
    記為吳慶輝所有，為有理由，應予准許。本院既認原告備位
    之訴為有理由，則無庸就原告再備位聲明為審酌及裁判，附
    此敘明。
六、本件事證已臻明確，原告其餘主張與攻擊方法及所提證據，
    經審酌後認與本件判決之結果不生影響，爰不另一一論述，
    併此敘明。
七、訴訟費用負擔之依據：民事訴訟法第78條。　
中　　華　　民　　國　　111 　年　　8 　　月　　30　　日
                  民事第三庭    法　官　薛嘉珩
以上正本係照原本作成。
如對本判決上訴，須於判決送達後20日內向本院提出上訴狀。如委任律師提起上訴者，應一併繳納上訴審裁判費。
中　　華　　民　　國　　111 　年　　8 　　月　　30　　日
                                書記官  王文心